ACORDAO-COMPLETO-2523784

ACÓRDÃO 7745/2022 ATA 38/2022 - PRIMEIRA CÂMARA

VISTOS, relatados e discutidos estes autos de aposentadoria concedida pelo Tribunal Superior do Trabalho.
ACORDAM os ministros do Tribunal de Contas da União, reunidos em sessão da 1ª Câmara, diante das razões expostas pelo relator, em:
9.1. considerar ilegal o ato de aposentadoria de Dulcemar Ferreira de Sousa Rego (18779/2019, peça 3) , recusando-lhe o registro, nos termos do § 1º do art. 260 do RI/TCU; 
9.2. dispensar a devolução dos valores recebidos, presumidamente, de boa-fé, pela interessada, nos termos da Súmula 106 deste Tribunal; 
9.3. determinar ao Tribunal Superior do Trabalho que:
9.3.1. suspenda, no prazo de 15 (quinze) dias, todo e qualquer pagamento concernente ao ato impugnado, suprimindo a vantagem denominada "opção";
9.3.2. verifique, no prazo de 15 (quinze) dias, se, de fato, a interessada é beneficiária da ação ordinária 2005.34.00.0121112-9/DF, transitada em julgado em 12/7/2010, ajuizada pelo Sindicato dos Trabalhadores do Poder Judiciário e do Ministério Público da União no Distrito Federal - SINDIJUS/DF, e observe a modulação de efeitos da decisão do STF no RE 638.115 em relação à parcela de quintos deferida à inativa após 8/4/1998;
9.3.3. comunique a este Tribunal as providências adotadas em relação aos itens 9.3.1. e 9.3.2., nos termos dos arts. 262, caput, do RI/TCU e 8º, caput, da Resolução TCU 206/2007, sob pena de responsabilidade solidária do responsável pela omissão;
9.3.4. dê ciência do inteiro teor desta deliberação à interessada, alertando-a de que o efeito suspensivo proveniente da interposição de eventuais recursos perante o Tribunal não a exime da devolução dos valores percebidos indevidamente após a respectiva notificação, caso esses não sejam providos, devendo encaminhar os comprovantes dessa notificação a esta Corte no prazo de até 30 (trinta) dias;
9.3.5. cadastre novo ato de concessão de aposentadoria livre das irregularidades apontadas, submetendo-o no prazo de 30 (trinta) dias à apreciação deste Tribunal, nos termos do art. 262, caput e § 2º, do RI/TCU e do art. 19, § 3º, da Instrução Normativa TCU 78/2018;
9.4. encerrar o processo e arquivar os presentes autos.

ATO DE APOSENTADORIA.

Primeira Câmara

Tribunal Superior do Trabalho.

3. Interessados/Responsáveis:
3.1. Interessado: Dulcemar Ferreira de Sousa Rego (XXX.279.951-XX).

13.1. Ministros presentes: Walton Alencar Rodrigues (Presidente), Benjamin Zymler, Vital do Rêgo e Jorge Oliveira.
13.2. Ministros-Substitutos presentes: Augusto Sherman Cavalcanti e Weder de Oliveira (Relator).

WEDER DE OLIVEIRA

Em exame, aposentadoria de Dulcemar Ferreira de Sousa Rego concedida pelo Tribunal Superior do Trabalho.
Reproduzo, com ajustes de forma, o parecer do MP/TCU, representado pelo procurador Rodrigo Medeiros de Lima (peça 8) :
" (...) 2.	Após análise da concessão a Sefip propôs a ilegalidade e negativa de registro do ato em face do pagamento de parcela de "opção de função" de que trata o art. 2º da Lei 8.911/1994, e de parcela de quintos incorporados após 8/4/1998. Ao final, propôs, entre outras, a expedição de determinação à unidade jurisdicionada para que exclua a parcela de "opção de função", ante manifesta ilegalidade, e promova o destaque das parcelas incorporadas com amparo em funções comissionadas exercidas entre 8/4/1998 e 4/9/2001, e transforme-as em parcela compensatória a ser absorvida por quaisquer reajustes futuros, consoante decidido pelo Supremo Tribunal Federal (STF) , no Recurso Extraordinário (RE) 638.115 (peça 3) .
3.	Nenhum reparo a fazer quanto à ilegalidade do ato pelos motivos indicados pela unidade técnica. Todavia, em relação à proposta para que o órgão de origem destaque as parcelas incorporadas com amparo em funções comissionadas exercidas após 8/4/1998, e transforme-as em parcela compensatória a ser absorvida por quaisquer reajustes futuros, sugerimos pequena correção, pelos motivos a seguir expostos.
4.	Foi informado no ato que a incorporação de quintos após 8/4/1998 tem amparo em decisão judicial proferida na Ação Ordinária 2005.34.00.0121112-9/DF, transitada em julgado em 12/7/2010, ajuizada pelo Sindicato dos Trabalhadores do Poder Judiciário e do Ministério Público da União no Distrito Federal - SINDIJUS/DF (peça 3, p. 28-51) .
5.	A incorporação de quintos/décimos após 8/4/1998, data da vigência da Lei 9.624/1998, contraria a pacífica jurisprudência do TCU e do STF que, no âmbito do RE 638.115, fixou a seguinte tese de repercussão geral: "ofende o princípio da legalidade a decisão que concede incorporação de quintos pelo exercício de função comissionada no período entre 8.4.1998 até 4.9.2001, ante a carência de fundamento legal".
6.	No entanto, no julgamento dos segundos embargos de declaração no RE 638.115, o STF modulou os efeitos da decisão de forma a permitir que, no caso de concessões administrativas ou com base em decisão judicial não transitada em julgado, a parcela de quintos/décimos não seja imediatamente suprimida dos proventos dos interessados. A modulação de efeitos permitiu a conversão de tal parcela, incorporada após 8/4/1998, em parcela compensatória a ser absorvida por quaisquer reajustes futuros. Porém, se houver decisão judicial transitada em julgado a amparar o pagamento da parcela, esta estará imune de absorção.
7.	Em razão do exposto, este representante do Ministério Público de Contas da União anui à proposta da unidade técnica, pela ilegalidade e negativa de registro do ato, mas sugere a expedição de determinação à unidade jurisdicionada para que verifique se, de fato, a interessada é beneficiária da referida ação ordinária, e observe a modulação de efeitos da decisão do STF no RE 638.115 em relação à parcela de quintos deferida à inativa após 8/4/1998.
8.	Assim, se as parcelas incorporadas com amparo em funções comissionadas exercidas após 8/4/1998 estiverem efetivamente amparadas por decisão judicial transitada em julgado, deverão ter seu pagamento mantido, nos exatos termos da modulação de efeitos estabelecida pelo STF no RE 638.115."
É o relatório.

não há.

Procurador Rodrigo Medeiros de Lima.

PESSOAL. APOSENTADORIA. VANTAGEM DENOMINADA OPÇÃO. EMENDA CONSTITUCIONAL 20/1998. VEDAÇÃO. PAGAMENTO DA PARCELA DE "QUINTOS" POR FUNÇÃO EXERCIDA ENTRE 8/4/1998 E 4/9/2001. DECISÃO JUDICIAL TRANSITADA EM JULGADO EM AMPARO À PARCELA. AÇÃO ORDINÁRIA MOVIDA POR SINDICATO DE CLASSE. NÃO COMPROVAÇÃO DE SER BENEFICIÁRIO DA AÇÃO. RE 638.115. ILEGALIDADE. SÚMULA 106. DETERMINAÇÕES. ARQUIVAMENTO.

APOSENTADORIA (APOS)

Secretaria de Fiscalização de Integridade de Atos e Pagamentos de Pessoal e de Benefícios Sociais (Sefip).

Em exame, ato de concessão de aposentadoria a Dulcemar Ferreira de Sousa Rego emitido pelo Tribunal Superior do Trabalho em 6/2/2017.
A Secretaria de Fiscalização de Integridade de Atos e Pagamentos de Pessoal e de Benefícios Sociais (Sefip) propõe a ilegalidade do ato.
A Sefip assim fundamenta sua proposta (peça 5, p. 2 e 3) :
" (...) Concessão da vantagem de opção que trata o art. 2º da Lei 8.911/1994, o que proporcionou acréscimo aos proventos de aposentadoria em relação a última remuneração da atividade, assim como em virtude de não haver incidência de contribuição previdenciária na atividade, resultando em descumprimento do disposto no art. 40, caput e § 2º, da Constituição Federal, com redação dada pela Emenda Constitucional 20/1998.
 (...) 
É ilegal a concessão da vantagem de quintos em razão do exercício de funções comissionadas após o advento da Lei 9.624/1998."
O Ministério Público junto a este Tribunal (MP/TCU) , representado pelo procurador Rodrigo Medeiros de Lima, concorda com a proposta, mas, tendo em vista que existem indícios de que a parcela referente aos "quintos" está amparada em decisão judicial (ação ordinária 2005.34.00.0121112-9/DF) , faz a seguinte sugestão:
" (...) expedição de determinação à unidade jurisdicionada para que verifique se, de fato, a interessada é beneficiária da referida ação ordinária, e observe a modulação de efeitos da decisão do STF no RE 638.115 em relação à parcela de quintos deferida à inativa após 8/4/1998."
Acolho as propostas, com a sugestão do Ministério Público de Contas.
Uma vez que o ato foi enviado a esta Corte de Contas há menos de 5 (cinco) anos, pode ser apreciado sem a realização de prévia oitiva do interessado, nos termos do Acórdão 587/2011-TCU-Plenário, não sendo o caso, também, de concessão de registro tácito.
Diante do exposto, manifesto-me pela aprovação do acórdão que ora submeto à apreciação deste Colegiado.
TCU, Sala das Sessões, em 25 de outubro de 2022.
Weder de Oliveira 
Relator